【裁判字號】    99,簡上,1043
【裁判日期】    991223
【裁判案由】    重利
【裁判全文】
臺灣板橋地方法院刑事判決            99年度簡上字第1043號
上  訴  人  臺灣板橋地方法院檢察署檢察官
被      告  李堅安
            高承楊
上列上訴人因被告等重利案件，不服本院於民國99年8 月25日所
為之99年度簡字第376 號第一審判決（聲請簡易判決處刑案號：
98年度偵字第20810 號、第24695 號）提起上訴，本院管轄之第
二審合議庭判決如下：
    主  文
原判決撤銷。
李堅安犯如附表所載之罪，各處如附表所載之刑。應執行有期徒
刑陸月，如易科罰金，以新臺幣壹仟元折算壹日。扣案如附表所
示之便條紙貳張、空白商業本票伍紙、本票參紙均沒收。
高承楊犯如附表所載之罪，各處如附表所載之刑。應執行有期徒
刑肆月，如易科罰金，以新臺幣壹仟元折算壹日。扣案如附表所
示之便條紙貳張、空白商業本票伍紙、本票參紙均沒收。
    事  實
一、李堅安前因妨害自由、重利等案件，經本院以96年度重訴字
    第33號判處應執行有期徒刑1 年2 月確定，經入監執行，刑
    期起算日期為民國97年5 月28日，而於98年5 月26日縮短刑
    期假釋出監，並於同年6 月4 日縮刑期滿未經撤銷假釋，上
    開有期徒刑以已執行論。詎李堅安仍不知警惕，竟與高承楊
    、某真實姓名、年籍不詳、外號「李先生」之成年男子共同
    基於乘他人急迫貸以金錢而取得與原本顯不相當重利之犯意
    聯絡，由「李先生」自98年6 月中旬起，在報紙分類廣告上
    刊登貸款之廣告，吸引亟須用錢之人以指定之電話號碼與「
    李先生」聯繫，待談妥貸款條件後，再由李堅安、高承楊負
    責出面交付借款；嗣李堅安、高承楊2 人即先後於如附表所
    示之行為時間、地點，以如附表所示之借款方式交付借款予
    陳杏如、張翔明、陳榮正等人，並收取與原本顯不相當之利
    息。嗣因陳杏如不堪高額利息之負荷，無力繼續繳納，乃報
    警處理，經警於98年7 月20日中午12時許，在臺北縣三重市
    ○○○路44巷16號3 樓查獲前來與陳杏如交涉還款事宜之李
    堅安、高承楊2 人，並於李堅安身上及高承楊所騎乘機車之
    置物箱內扣得陳杏如所簽發之本票1 紙（面額為新臺幣【下
    同】5 萬元）、記載陳杏如基本資料之便條紙1 張、陳杏如
    護照及往來大陸通行證各1 本、張翔明所簽發之本票1 紙（
    面額為15,000元）、記載張翔明基本資料之便條紙1 張、張
    翔明國民身分證及名片各1 張、陳榮正所簽發之本票1 紙（
    面額為4 萬元）、陳榮正駕駛執照1 張，及空白商業本票5
    紙等物。
二、案經臺北縣政府警察局三重分局報請臺灣板橋地方法院檢察
    署檢察官偵查後聲請以簡易判決處刑。
    理  由
一、證據能力部分：按被告以外之人於審判外之陳述，經當事人
    於審判程序同意作為證據，法院審酌該言詞陳述或書面陳述
    作成時之情況，認為適當者，得為證據，刑事訴訟法第159
    條之5 第1 項定有明文。本件被害人陳杏如、張翔明、陳榮
    正等人於警詢中所為之陳述，被告李堅安、高承楊2 人及檢
    察官於本院審判程序中，均表示無意見且同意作為證據（見
    本院99年10月13日準備程序筆錄第2 頁），本院審酌上開各
    被害人於警詢中所為陳述，依渠等陳述作成時之外部情況，
    並無該等供述證據係違法取得或信用性明顯過低之情形，認
    為適當，依首揭刑事訴訟法第159 條之5 第1 項規定，上開
    被害人陳杏如、張翔明、陳榮正等人於警詢中之陳述，自有
    證據能力，此合先敘明。
二、上揭事實，業據被告李堅安、高承楊2 人於本院審理時均坦
    白承認，核與被害人陳杏如、張翔明、陳榮正等人於警詢中
    指訴之情節、被害人陳杏如於偵查中檢察官訊問時結證所述
    之情節相符，並有被害人陳杏如所提出之彰化銀行匯款回條
    聯1 紙在卷可稽，及被害人陳杏如所簽發之本票1 紙（面額
    為5 萬元）、記載被害人陳杏如基本資料之便條紙1 張、被
    害人陳杏如護照及往來大陸通行證各1 本、被害人張翔明所
    簽發之本票1 紙（面額為15,000元）、記載被害人張翔明基
    本資料之便條紙1 張、被害人張翔明國民身分證及名片各1
    張、被害人陳榮正所簽發之本票1 紙（面額為4 萬元）、被
    害人陳榮正駕駛執照1 張、空白商業本票5 紙等物扣案可資
    佐證（部分扣案物業已發還被害人，詳後述），足認被告2
    人上開自白，核與事實相符；本件事證明確，被告2 人之犯
    行，均堪以認定。
三、核被告2 人所為，均係犯刑法第344 條之重利罪。被告2 人
    上開重利犯行，與「李先生」間均互有犯意之聯絡及行為之
    分擔，渠等並已共同實行犯罪之行為，均為共同正犯。被告
    2 人前後3 次重利犯行，犯意各別，行為互異，應予分論併
    罰。又被告李堅安有如事實欄第1 項所載之犯罪科刑及執行
    紀錄，有臺灣高等法院被告前案紀錄表1 份在卷可參，其於
    受有期徒刑之執行完畢後，5 年內故意再犯本件有期徒刑以
    上之罪，為累犯，應依刑法第47條第1 項規定加重其刑。
四、原審對被告李堅安、高承楊2 人予以論科，固非無見；惟查
    ：(一)原審判決理由內，已敘明扣案載有被害人陳杏如、張翔
    明基本資料之便條紙各1 張及空白商業本票5 紙，均係被告
    李堅安所有，分別供被告2 人本件重利犯行所用及預備之物
    ，均依刑法第38條第1 項第2 款規定宣告沒收，然原審判決
    主文內，則漏未為此部分沒收之諭知，尚有未合，(二)扣案被
    害人陳杏如、張翔明、陳榮正等人所簽發之本票各1 紙，均
    係被告李堅安所有，因被告2 人本件重利犯行所取得之物（
    詳後述），自與被告2 人本件犯行有直接之關聯性，原審判
    決認無證據證明上開本票3 紙與被告2 人本件收取重利之行
    為有關，而不予宣告沒收，亦有未洽；上訴人執前述(一)之理
    由提起本件上訴，指摘原審判決不當，為有理由，自應由本
    院將原判決撤銷改判。爰審酌被告2 人之牟利動機、手段、
    渠等行為對於各被害人所造成之損害，及被告2 人犯後於本
    院審理時均已坦承犯行，知所悔悟，態度尚稱良好等一切情
    狀，就被告2 人各次犯行分別量處如主文所示之刑，並均諭
    知易科罰金之折算標準，另分別定其應執行之刑及諭知易科
    罰金之折算標準。扣案載有被害人陳杏如、張翔明基本資料
    之便條紙各1 張、空白商業本票5 紙、被害人陳杏如、張翔
    明、陳榮正等人所簽發之本票各1 紙等物，均係被告李堅安
    所有，分別供被告2 人本件重利犯行所用、預備及因渠等本
    件犯罪所得之物，此據被告2 人供承明確，爰分別依刑法第
    38條第1 項第2 款、第3 款規定宣告沒收。至被告2 人本件
    為警查獲時所扣得之被害人陳杏如護照及往來大陸通行證各
    1 本、被害人張翔明國民身分證及名片各1 張、被害人陳榮
    正駕駛執照1 張等物，均係各該被害人於借款時交予被告李
    堅安質押保管之物，並非被告李堅安所有，且上開物品業均
    已分別發還各被害人取回，有被害人陳杏如、張翔明、陳榮
    正等人所出具之贓物認領保管單各1 紙在卷可按，爰均不併
    予宣告沒收，附此敘明。
五、被告李堅安、高承楊2 人經合法傳喚，均無正當理由未於審
    判期日到庭，爰依刑事訴訟法第455 條之1 第3 項、第371
    條規定，不待其陳述，逕行判決。
據上論斷，應依刑事訴訟法第455 條之1 第1 項、第3 項、第37
1 條、第369 條第1 項前段、第364 條、第299 條第1 項前段，
刑法第28條、第344 條、第47條第1 項、第41條第1 項前段、第
51條第5 款、第38條第1 項第2 款、第3 款，刑法施行法第1 條
之1 第1 項、第2 項前段，判決如主文。
本案經檢察官洪松標到庭執行職務
中    華    民    國    99    年    12    月    23    日
                  刑事第十庭  審判長法  官  張江澤
                                    法  官  楊志雄
                                    法  官  劉景宜
以上正本證明與原本無異
本判決不得上訴
                                    書記官  謝秀青
中    華    民    國    99    年    12    月    29    日
附表：
 ┌──┬──────┬──────┬───┬─────────┬────────┐
 │編號│行 為 時 間 │行 為 地 點 │借款人│   借 款 方 式    │ 宣  告  刑     │
 │    │ （民國）   │            │      │（金額均為新臺幣）│                │
 ├──┼──────┼──────┼───┼─────────┼────────┤
 │ 1  │98年6 月20日│臺北縣三重市│陳杏如│借款5 萬元予陳杏如│李堅安、高承楊共│
 │    │下午4 時30分│大同南路44巷│      │，約定利息以10日為│同乘他人急迫，貸│
 │    │許          │16號3 樓（即│      │1 期計算，每期利息│以金錢，而取得與│
 │    │            │借款人陳杏如│      │7,500 元，借款當時│原本顯不相當之重│
 │    │            │住處）      │      │先預扣第一期利息，│利，李堅安累犯，│
 │    │            │            │      │並由陳杏如簽發面額│處有期徒刑參月，│
 │    │            │            │      │為5 萬元之本票1 紙│高承楊處有期徒刑│
 │    │            │            │      │作為償還借款之用，│貳月，如易科罰金│
 │    │            │            │      │陳杏如另交付其護照│，均以新臺幣壹仟│
 │    │            │            │      │及往來大陸通行證各│元折算壹日。扣案│
 │    │            │            │      │1本 ，作為借款質押│載有陳杏如基本資│
 │    │            │            │      │之用。            │料之便條紙壹張、│
 │    │            │            │      │                  │空白商業本票伍紙│
 │    │            │            │      │                  │、陳杏如簽發之本│
 │    │            │            │      │                  │票壹紙均沒收。  │
 ├──┼──────┼──────┼───┼─────────┼────────┤
 │ 2  │98年7 月17日│臺北縣新店市│張翔明│借款15,000元予張翔│李堅安、高承楊共│
 │    │下午2 時許  │行政街17巷5 │      │明，約定利息以10日│同乘他人急迫，貸│
 │    │            │號          │      │為1 期計算，每期利│以金錢，而取得與│
 │    │            │            │      │息4,000 元，借款當│原本顯不相當之重│
 │    │            │            │      │時先預扣第一期利息│利，李堅安累犯，│
 │    │            │            │      │，並由張翔明簽發面│處有期徒刑參月，│
 │    │            │            │      │額為15,000元之本票│高承楊處有期徒刑│
 │    │            │            │      │1紙 作為償還借款之│貳月，如易科罰金│
 │    │            │            │      │用，張翔明另交付其│，均以新臺幣壹仟│
 │    │            │            │      │國民身分證及名片各│元折算壹日。扣案│
 │    │            │            │      │1張 ，作為借款質押│載有張翔明基本資│
 │    │            │            │      │之用。            │料之便條紙壹張、│
 │    │            │            │      │                  │空白商業本票伍紙│
 │    │            │            │      │                  │、張翔明簽發之本│
 │    │            │            │      │                  │票壹紙均沒收。  │
 ├──┼──────┼──────┼───┼─────────┼────────┤
 │ 3  │98年7 月17日│臺北縣新店市│陳榮正│借款4 萬元予陳榮正│李堅安、高承楊共│
 │    │下午3 時30分│新店路新店國│      │，約定利息以10日為│同乘他人急迫，貸│
 │    │許          │小前        │      │1期 計算，每期利息│以金錢，而取得與│
 │    │            │            │      │7,200 元，借款當時│原本顯不相當之重│
 │    │            │            │      │先預扣第一期利息，│利，李堅安累犯，│
 │    │            │            │      │並由陳榮正簽發面額│處有期徒刑參月，│
 │    │            │            │      │為4 萬元之本票1 紙│高承楊處有期徒刑│
 │    │            │            │      │作為償還借款之用，│貳月，如易科罰金│
 │    │            │            │      │陳榮正另交付其駕駛│，均以新臺幣壹仟│
 │    │            │            │      │執照1 張，作為借款│元折算壹日。扣案│
 │    │            │            │      │質押之用。        │空白商業本票伍紙│
 │    │            │            │      │                  │、陳榮正簽發之本│
 │    │            │            │      │                  │票壹紙均沒收。  │
 └──┴──────┴──────┴───┴─────────┴────────┘
附錄本案論罪科刑法條全文：
刑法第344條
中華民國刑法第344條
（重利罪）
乘他人急迫、輕率或無經驗貸以金錢或其他物品，而取得與原本
顯不相當之重利者，處1 年以下有期徒刑、拘役或科或併科1 千
元以下罰金。

司法院資訊處製作；財團法人民間司法改革基金會備份。
